【裁判字號】    90,訴,1688
【裁判日期】    900912
【裁判案由】    返還不當得利
【裁判全文】
臺灣臺中地方法院民事判決  九十年訴字第一六八八號
    原      告  甲○○
    被      告  乙○○
右當事人間請求返還不當得利事件，本院判決如左：
    主      文
被告應給付原告新台幣壹佰伍拾萬元，及自民國八十七年八月二十日起至清償日止，
按年息百分之五計算之利息。
訴訟費用由被告負擔。
本判決於原告以新台幣伍拾萬元為被告供擔保後，得假執行，但被告於假執行程序實
施前以新台幣壹佰伍拾萬元預供擔保後，得免為假執行。
    事      實
甲、原告方面：
  一、聲明：除假執行供擔保金額外，餘如主文所示。
  二、陳述：
（一）被告乙○○意圖為自己不法所有，於民國（下同）八十七年七月間，在嘉義市
      向原告甲○○佯稱：「伊在台中地區化妝品界有市場，客戶層面甚廣，銷售能
      力高，且伊與訴外人林美瑤合夥投資之高婕有限公司（設台中市○○路○段二
      ○○號三樓，未辦理公司登記）已協議拆夥，可與原告合夥在同址一樓開設布
      里斯股份有限公司（下稱布理斯公司）門市部，專賣布里斯公司之產品，每人
      出資新台幣（下同）壹佰伍拾萬元」云云，致原告誤信為真，分別於八十七年
      八月三日及同年月十九日，自嘉義市第四信用合作社及亞太商業銀行嘉義分行
      電匯參拾萬元及壹佰貳拾萬元，存入被告設於台中市慶豐銀行文心分行帳戶內
      ，被告得款後復向原告佯稱門市部將於同年九月中旬開幕，詎原告多次至上址
      查看，門市部之設立事宜均無動靜，原告屢向被告催促，均遭被告假言諉拖，
      原告乃於九月間即要求被告退款，復於同年十一月六日以存證信函，表示受被
      告詐欺，要求被告於接獲存證信函七日內退還壹佰伍拾萬元，未料被告最後人
      去樓空，原告乃以前開事實，提起刑事告訴，被告所犯詐欺罪責，業經臺灣高
      等法院臺南分院以八十九年度上易字第一四八八號刑事判決判處有期徒刑捌月
      確定在案。
（二）原告前以上開侵權行為之事實，於八十九年十月十三日提起刑事附帶民事訴訟
      ，雖經被告援引時效抗辯，經臺灣高等法院臺南分院以八十九年度訴字第一○
      八號判決駁回原告之訴，然按「無法律上之原因而受有利益，致他人受有損害
      者，應返還其利益，雖有法律上之原因，而其後已不存在者亦同」，民法第一
      百七十九條定有明文，是依本件情節，原告對於被告侵權行為所生之損害賠償
      請求權，雖因罹於二年之時效消滅，但原告受被告詐欺所為之合夥意思表示，
      已經原告於八十七年十一月六日以存證信函撤銷，被告受領原告交付壹佰伍拾
      萬元，自屬無法律上之原因而受有利益，致原告受有損。從而，原告依不當得
      利之法律關係，請求被告返還壹佰伍拾萬元，及自最後匯款日之翌日即八十七
      年八月二十日起至清償日止，按年息百分之五計算之利息。
  三、證據：提出臺灣嘉義地方法院檢察署八十八年度偵緝字第八五號起訴書、臺灣
      嘉義地方法院八十八年度易字第一一一五號刑事判決、臺灣高等法院臺南分院
      八十九年度上易字第一四八八號刑事判決、八十九年度訴字第一○八號民事判
      決各一件、存證信函一件、匯款回條二件（以上均為影本）為證。
乙、被告方面：
  一、聲明：駁回原告之訴。並陳明如受不利判決願供擔保請准免為假執行之宣告。
  二、陳述：
（一）原告指稱被告以合夥「布里斯公司門市部」為由，向原告詐欺壹佰伍拾萬元云
      云，顯屬不實，該壹佰伍拾萬元應為原告加入被告與訴外人林美瑤合夥「高婕
      公司」之股金。
（二）臺灣高等法院臺南分院八十九年度上易字第一四八八號刑事確定判決，認定被
      告有詐欺原告之不法犯行，惟該刑事案件審理過程，原告之指陳及證人之證述
      均有瑕疵，且細繹判決就本案諸多事證之認定，亦有悖離事實，被告並無詐欺
      之犯行，被告並已聲請檢察總長提起非常上訴。
  三、證據：提出刑事非常上訴聲請狀一件、臺灣高等法院臺南分院八十九年度訴字
      第一○八號損害賠償事件答辯狀一件、臺灣高等法院臺南分院八十九年度上易
      字第一四八八號刑事案件答辯狀一件、補敘辯論意旨狀一件為證。
丙、本院依職權函向最高法院檢察署查詢被告聲請檢察總長提起非常上訴處理情形。
    理      由
一、本件原告主張：被告於八十七年七月間向原告佯稱：其在台中地區化妝品界有市
    場，客戶層面甚廣，欲與原告合夥在台中市○○路○段二○○號一樓開設布里斯
    公司門市部，專賣布里斯公司之產品，每人出資壹佰伍拾萬元云云，致使原告信
    以為真，分別於八十七年八月三日及同年月十九日電匯參拾萬元及壹佰貳拾萬元
    存入被告帳戶。惟被告得款後並未籌設門市部，原告屢向被告催促，均遭被告假
    言諉拖，原告乃於九月間要求被告退款，復於同年十一月六日以存證信函，表示
    受被告詐欺，要求被告於接獲存證信函七日內退還壹佰伍拾萬元，未料被告最後
    人去樓空，原告乃以前開事實提起刑事告訴，被告所犯詐欺罪責，業經臺灣高等
    法院臺南分院以八十九年度上易字第一四八八號刑事判決判處有期徒刑捌月確定
    在案。原告前以被告上開侵權行為之事實，提起刑事附帶民事訴訟，雖因被告以
    時效抗辯，經臺灣高等法院臺南分院以八十九年度訴字第一○八號判決駁回原告
    之訴，然原告受被告詐欺所為之合夥意思表示，已經原告於八十七年十一月六日
    以存證信函撤銷，被告受領原告交付壹佰伍拾萬元，自屬無法律上之原因而受有
    利益，致原告受有損害。從而，本件原告依不當得利之法律關係，請求被告返還
    壹佰伍拾萬元，及自最後匯款日之翌日即八十七年八月二十日起至清償日止，按
    年息百分之五計算之利息。被告固不否認原告分別於八十七年八月三日及同年月
    十九日電匯參拾萬元及壹佰貳拾萬元存入被告帳戶之事實，惟以原告存入該款項
    係做為加入被告與訴外人林美瑤合夥「高婕公司」之股金，並非原告所稱：被告
    向佯稱合夥籌設布里斯公司門市部，應由原告之出資。臺灣高等法院臺南分院八
    十九年度上易字第一四八八號刑事確定判決認定被告有詐欺犯行，判決內容與事
    實不符，業據被告聲請檢察總長提起非常上訴等語資為抗辯。
二、按被詐欺而為意思表示者，依民法第九十二條第一項及第九十三條之規定，表意
    人得於發現詐欺一年內撤銷其意思表示。本件原告主張其受被告佯以：「伊在台
    中地區化妝品界有市場，客戶層面甚廣，銷售能力高，且伊與訴外人林美瑤合夥
    投資之高婕公司已協議拆夥，可與原告合夥在同址一樓開設布里斯公司門市部，
    專賣布里斯公司之產品，每人出資壹佰伍拾萬元」等不實之事，致使原告誤信為
    真，分別於八十七年八月三日及同年月十九日，電匯參拾萬元及壹佰貳拾萬元存
    入被告銀行帳戶，而為合夥之意思表示等情，業據原告提出亞太商業銀行及嘉義
    市第四信用合作社匯款回條影本、臺灣臺南分院八十九年度上易字第一四八八號
    刑事判決影本各一件為證，是原告主張其受被告詐欺而為合夥之意思表示，堪信
    為真實。又原告發現被告對於布里斯公司門市部之設立事宜均無任何動靜，屢向
    被告催促，惟被告均藉詞諉拖，原告乃於八十七年十一月六日以存證信函表示受
    被告惡性詐欺，要求被告退還交付之壹佰伍拾萬元，撤銷上開合夥之意思表示一
    節，復有原告所提出之存證信函影本一件在卷可憑，而被告亦不否認曾於八十八
    年初經由大樓管理員轉交該存證信函之情（見本院九十年八月十三日言詞辯論筆
    錄），準此，原告因被告詐欺所為合夥之意思表示，已經原告依前揭法律規定撤
    銷，即堪是認。
三、至於被告抗辯上開臺灣臺南分院八十九年度上易字第一四八八號刑事確定判決有
    悖離事實、審判違背法令情事，被告已聲請檢察總長提起非常上訴云云，除經本
    院依職權函向最高法院檢察署查詢處理情形，經該署函覆：「被告對上開刑事確
    定判決聲請提起非常上訴，經審核後認不符合非常上訴要件，已於九十年四月三
    十日駁回在案」，有該署九十年台敬字第一○三六八號函附卷可憑外，且本院認
    原告所主張其受被告詐欺而為意思表示之事實，已據原告提出上開刑事確定判決
    足為適確之證明，是被告依民法第九十二條第一項及第九十三條之規定，於發現
    詐欺一年內撤銷其意思表示並無不當。被告一再摭拾前述刑事案件答辯理由，抗
    辯刑事判決認定被告詐欺並判處罪刑違法，自不足採。
四、本件原告受被告詐欺所為合夥之意思表示，既經原告依法撤銷，依民法第一百十
    四條第一項之規定，其法律行為視為自始無效，故被告受領原告所給付之壹佰伍
    拾萬元，自屬無法律上之原因受有利益，而原告受有損害，從而原告依不當得利
    之法律關係，請求被告返還壹佰伍拾萬元，及自原告最後匯款日之翌日即八十七
    年八月二十日起至清償日止，按年息百分之五計算之利息，自屬正當，應予准許
    。
五、兩造均陳明願供擔保請准宣告假執行或免為假執行之宣告，經核無不合，爰分別
    酌定相當之擔保金額，併宣告之。
六、結論：本件原告之訴為有理由，依民事訴訟法第七十八條、第三百九十條第二項
    、第三百九十二條，判決如主文。
中      華      民      國    九十      年      九      月     十二     日
                                        臺灣臺中地方法院民事第五庭
~B法      官  王邁揚
右為正本，係照原本作成。
如不服本判決，應於判決送達後二十日內，向本院提出上訴狀。
中      華      民      國    九十      年      九      月              日
~B法院書記官  曾慶端


司法院資訊處製作；財團法人民間司法改革基金會備份。
